---
format: html
---

# Caixa de Ferramentas {#sec-cap5}

Este capítulo apresenta o arsenal metodológico essencial para o analista de dados na mineração. A aplicação correta destas ferramentas permite transformar terabytes de dados brutos de telemetria e manutenção em diagnósticos precisos para a tomada de decisão.

As ferramentas aqui apresentadas não devem ser utilizadas de forma aleatória. Elas seguem o fluxo lógico do MASP (Método de Análise e Solução de Problemas) e do ciclo PDCA, garantindo que a engenharia identifique o problema correto, descubra a causa raiz e estabilize o processo operacional.

## O Caminho da Solução: PDCA e MASP {#sec-caminho-solucao}

O ciclo PDCA é uma ferramenta simples que promove alterações graduais no processo, impulsionando o desenvolvimento contínuo da organização. O ciclo é dividido em etapas de planejamento (PLAN), execução (DO), verificação (CHECK) e ação (ACT).

::: {.callout-note title="📌 DEFINIÇÃO NORMATIVA"}
De acordo com Mendes (2007), o ciclo PDCA é um método estruturado para a melhoria contínua dividido nas seguintes etapas:

* **PLAN (Planejar):**
  Definir a situação atual, estabelecer metas mensuráveis e estratégias.
* **DO (Executar):**
  Educar os envolvidos e implementar as estratégias.
* **CHECK (Verificar):**
  Comparar os resultados obtidos contra as metas.
* **ACT (Agir/Padronizar):**
  Tomar ações corretivas ou padronizar a melhoria.
:::

A fase de planejamento (PLAN) exige o maior rigor e dedicação de tempo do projeto. Para que essas etapas sejam realizadas com eficácia, a engenharia utiliza o **MASP** como ferramenta de controle e auditoria, estruturando a pesquisa das causas de forma científica.

::: {.callout-warning title="⚠️ ARMADILHA DE ENGENHARIA"}
O erro mais comum em projetos de melhoria é a "Miopia de Ação": a equipe pular a fase de Planejamento (P) e ir direto para a Execução (D). Implementar soluções baseadas em "achismos" e não em dados estratificados consome recursos financeiros e, na maioria das vezes, ataca apenas o sintoma.
:::

## Mapeamento de Fronteiras: SIPOC e Fluxograma {#sec-mapeamento-fronteiras}

Antes de mergulhar nas causas de um problema usando ferramentas estatísticas, a equipe de engenharia precisa garantir que todos compreendam o fluxo macro do processo e as suas fronteiras. O maior erro de um projeto é tentar "abraçar o mundo".

### A Matriz SIPOC {#sec-matriz-sipoc}

Para delimitar esse escopo, utilizamos a ferramenta SIPOC, que padroniza o mapeamento de qualquer processo na operação mineral:

* **S (*Supplier* / Fornecedor):**
  Quem fornece os insumos? *(Ex: Topografia).*
* **I (*Input* / Entrada):**
  Quais recursos são fornecidos? *(Ex: Malha de perfuração).*
* **P (*Process* / Processo):**
  Quais são as macroatividades? *(Ex: Furar $\rightarrow$ Carregar $\rightarrow$ Detonar).*
* **O (*Output* / Saída):**
  O que o processo gera? *(Ex: Minério desmontado).*
* **C (*Customer* / Cliente):**
  Quem recebe a saída? *(Ex: Operadores de Escavadeira).*

### O Fluxograma {#sec-fluxograma}

Enquanto o SIPOC define as fronteiras, o Fluxograma detalha o caminho. Conforme Castro (2024), é uma representação lógica que utiliza símbolos gráficos padronizados para detalhar a sequência de ações.

O propósito do fluxograma é ampliar o entendimento do processo de produção mineral (como o ciclo de transporte: *Carregar $\rightarrow$ Transportar $\rightarrow$ Bascular $\rightarrow$ Retornar*) e apontar áreas que necessitam de padronização (Peinado e Graeml, 2007). Slack (2009) afirma que essa clareza visual é vital para a criação de Procedimentos Operacionais Padrão (POPs).

## Ferramentas de Priorização e Diagnóstico {#sec-priorizacao-diagnostico}

Com o processo mapeado, o analista de dados precisa descobrir *onde* o problema está concentrado e *por que* ele ocorre.

### Diagrama de Pareto {#sec-diagrama-pareto}

O Diagrama de Pareto é uma das ferramentas mais clássicas e eficazes no controle da qualidade e gestão de ativos. Trata-se de uma representação gráfica que hierarquiza problemas, causas ou perdas de forma decrescente.

Conforme Campos (2004), esta ferramenta operacionaliza o **Princípio de Pareto (80/20)**, permitindo que gestores alcancem resultados significativos focando em poucas, mas críticas, alavancas. O princípio postula que, em geral, 80% dos efeitos derivam de apenas 20% das causas (Silva, 2009).

No contexto do *Mining Analytics*, um valor elevado nas primeiras barras do gráfico indica onde a ineficácia se concentra (Franco et al., 2006). A @fig-pareto-mining exemplifica esta aplicação utilizando o ambiente R, onde o esforço de manutenção é direcionado para os modos de falha predominantes.

```{r}
#| label: fig-pareto-mining
#| fig-cap: "Diagrama de Pareto aplicado aos modos de falha (Paleta Teal/Gold)."
#| echo: true
#| warning: false
#| message: false

library(ggplot2)
library(dplyr)

# Dados simulados
df_pareto <- data.frame(
    Causa = c("Sistema Hidráulico", "Motor Diesel", "Pneus", "Elétrica", "Material Rodante", "Cabine", "Outros"),
    Ocorrencias = c(120, 85, 40, 25, 15, 10, 5)
) %>%
    arrange(desc(Ocorrencias)) %>%
    mutate(
        Acumulado = cumsum(Ocorrencias),
        Freq_Acumulada = Acumulado / sum(Ocorrencias) * 100,
        Causa = factor(Causa, levels = Causa)
    )

# Fator de escala para o eixo secundário
scale_factor <- max(df_pareto$Ocorrencias) / 100

ggplot(df_pareto, aes(x = Causa)) +
    geom_bar(aes(y = Ocorrencias), stat = "identity", fill = "#01665e") +
    geom_line(aes(y = Freq_Acumulada * scale_factor, group = 1), color = "#d4af37", size = 1.2) +
    geom_point(aes(y = Freq_Acumulada * scale_factor), color = "#d4af37", size = 3) +
    scale_y_continuous(
        name = "Frequência de Falhas",
        sec.axis = sec_axis(~ . / scale_factor, name = "Percentual Acumulado (%)")
    ) +
    theme_minimal() +
    labs(x = "") +
    theme(
        axis.text.x = element_text(angle = 45, hjust = 1),
        axis.title.y.right = element_text(color = "#d4af37"),
        axis.text.y.right = element_text(color = "#d4af37")
    )
```

### Ishikawa, 5 Porquês e Matriz GUT {#sec-ishikawa-5porques-gut}

Uma vez que o Gráfico de Pareto indicou onde atuar, utiliza-se o Diagrama de Ishikawa (Espinha de Peixe) para realizar o brainstorming das causas raízes, dividindo-as nos 6M: Máquina, Material, Mão de Obra, Método, Medida e Meio Ambiente.

Em seguida, aplica-se a Matriz GUT (Gravidade, Urgência e Tendência) para pontuar e priorizar a causa vencedora. Por fim, utiliza-se a técnica dos 5 Porquês para aprofundar a investigação até a anomalia sistêmica original.

## Ferramentas Avançadas de Engenharia e Manutenção {#sec-ferramentas-avancadas}

Para análises de confiabilidade e gestão de horas na mineração, o analista de dados utiliza gráficos específicos para decomposição de tempo e classificação de ativos.

### Diagrama de Build-up (Waterfall) {#sec-diagrama-waterfall}

O diagrama em cascata (Waterfall ou Build-up) é excelente para demonstrar como o tempo calendário total de um equipamento (ex: 720 horas no mês) é consumido pelas diversas perdas operacionais e de manutenção até chegar nas horas puramente produtivas. A @fig-waterfall demonstra essa decomposição visualmente através do pacote waterfalls no R.

```{r}
#| label: fig-waterfall
#| fig-cap: "Gráfico de Build-up (Cascata) demonstrando a decomposição das horas de um ativo."
#| echo: true
#| warning: false
#| message: false

library(ggplot2)
library(waterfalls)

dados_waterfall <- data.frame(
    category = c("Horas Calendário", "Manutenção Programada", "Manutenção Corretiva", "Ociosidade", "Atrasos Operacionais", "Horas Produtivas"),
    value = c(720, -80, -40, -50, -30, 520)
)

waterfall(dados_waterfall,
    calc_total = FALSE,
    rect_width = 0.6,
    fill_by_sign = FALSE,
    fill_colours = c("#003c30", "#EA4335", "#EA4335", "#FBBC05", "#FBBC05", "#35978f")
) +
    theme_minimal() +
    labs(x = "", y = "Horas") +
    theme(axis.text.x = element_text(angle = 45, hjust = 1))
```

### Diagrama de Jack-Knife {#sec-jack-knife}

O método de Jack-Knife foi concebido para ser uma aprimoração do diagrama de Pareto (Knights, 2001). A premissa básica é a adição de uma análise de dois fatores, avaliando conjuntamente o Tempo Médio de Reparo (MTTR) e o Número de Intervenções Corretivas (NIC).

O uso do diagrama de Pareto, isoladamente, leva em consideração apenas um indicador (como o volume de horas paradas). O diagrama Jack Knife (@fig-jack-knife) é uma ferramenta de priorização do tratamento das falhas que classifica os sistemas em leve, agudo, crônico e crítico.

#### Definição de Limites e Equações {#sec-limites-equacoes}

A separação dos quadrantes é dada pelos limites determinados de acordo com o banco de dados dos sistemas, utilizando as seguintes equações matemáticas:

$$\mathrm{Limite}_{\mathrm{MTTR}} = \frac{\sum\limits_{i=1}^{k} \mathrm{HMC}_i}{\sum\limits_{i=1}^{k} \mathrm{NIC}_i}$$ {#eq-mttr}

$$\mathrm{Limite}_{\mathrm{NIC}} = \frac{\sum\limits_{i=1}^{k} \mathrm{NIC}_i}{k}$$ {#eq-nic}

Onde $k$ é o número de sistemas em análise e $\mathrm{HMC}$ representa as Horas de Manutenção Corretiva.

Os sistemas localizados acima da linha de $\mathrm{Limite}_{\mathrm{MTTR}}$ são os que afetam a mantenabilidade. Já os sistemas à direita da linha de $\mathrm{Limite}_{\mathrm{NIC}}$ são os que afetam a confiabilidade.

#### Classificação por Quadrantes {#sec-classificacao-quadrantes}

A classificação dos sistemas ocorre conforme a posição em relação aos limites calculados:

* **Quadrante Leve:**
  Ocorre quando $\mathrm{NIC} < \mathrm{Limite}_{\mathrm{NIC}}$ e $\mathrm{MTTR} < \mathrm{Limite}_{\mathrm{MTTR}}$. Apresentam boa confiabilidade e boa mantenabilidade.
* **Quadrante Crônico:**
  Ocorre quando $\mathrm{NIC} > \mathrm{Limite}_{\mathrm{NIC}}$ e $\mathrm{MTTR} < \mathrm{Limite}_{\mathrm{MTTR}}$. Problemas repetitivos (baixa confiabilidade) com reparos rápidos.
* **Quadrante Agudo:**
  Ocorre quando $\mathrm{NIC} < \mathrm{Limite}_{\mathrm{NIC}}$ e $\mathrm{MTTR} > \mathrm{Limite}_{\mathrm{MTTR}}$. Mantenabilidade ineficiente (reparos longos), mas com poucas falhas.
* **Quadrante Crítico (Agudo e Crônico):**
  Ocorre quando $\mathrm{NIC} > \mathrm{Limite}_{\mathrm{NIC}}$ e $\mathrm{MTTR} > \mathrm{Limite}_{\mathrm{MTTR}}$. São os sistemas pouco confiáveis e difíceis de reparar, exigindo atenção prioritária da engenharia.

```{r}
#| label: fig-jack-knife
#| fig-cap: "Diagrama Jack-Knife: Correlacionando Confiabilidade (Eixo X) e Mantenabilidade (Eixo Y)."
#| echo: true
#| warning: false
#| message: false

library(ggplot2)
library(ggrepel)

# Dados simulados
dados_jk <- data.frame(
    Sistema = c("Motor", "Transmissão", "Pneus", "Freios", "Suspensão", "Elétrica", "Arrefecimento"),
    Num_Falhas = c(45, 10, 80, 25, 15, 60, 35), # NIC (Confiabilidade Inversa)
    MTTR = c(12, 48, 2, 8, 24, 4, 15) # Mantenabilidade
)

# Limites (Médias)
limite_falhas <- mean(dados_jk$Num_Falhas)
limite_mttr <- mean(dados_jk$MTTR)

ggplot(dados_jk, aes(x = Num_Falhas, y = MTTR, label = Sistema)) +
    geom_hline(yintercept = limite_mttr, linetype = "dashed", color = "#d4af37") +
    geom_vline(xintercept = limite_falhas, linetype = "dashed", color = "#d4af37") +
    geom_point(aes(color = (Num_Falhas > limite_falhas & MTTR > limite_mttr)), size = 4) +
    scale_color_manual(values = c("#35978f", "#EA4335")) +
    geom_text_repel(fontface = "bold", size = 3.5) +
    annotate("text",
        x = max(dados_jk$Num_Falhas), y = max(dados_jk$MTTR),
        label = "CRÍTICO\n(Agudo + Crônico)", color = "#EA4335", fontface = "bold", hjust = 1, vjust = 1
    ) +
    theme_minimal() +
    labs(
        x = "Número de Intervenções (NIC)",
        y = "Tempo Médio de Reparo (MTTR em horas)"
    ) +
    theme(legend.position = "none")
```
