---
format: html
---

# O Início da Consultoria e a Metrologia Operacional {#sec-cap8}

::: {.callout-tip title="🎯 Objetivos deste Capítulo"}
Neste capítulo, encerramos a Parte I do nosso livro, conectando a governança das equipes recém-formadas à realidade do chão de fábrica. Ao final da leitura, você será capaz de:

* **Formalizar o Contrato Social** (*Team Charter*) das equipes de consultoria mapeadas por *Data Science*.
* **Compreender as Missões Táticas** que os Esquadrões deverão executar ao longo do semestre.
* **Acessar e Extrair** informações do Repositório de Dados (*Data Lake*) tratado para o projeto prático.
* **Entender a lógica** da Metrologia Operacional como o gatilho inicial para rodar o ciclo PDCA.
:::

Com os *Squads* cientificamente formados e os perfis mapeados ao final do Capítulo 7, a fase de planejamento humano está oficialmente encerrada. A partir de agora, os esquadrões assumem o papel de **Consultorias de Engenharia**.

Para que uma consultoria resolva problemas complexos aplicando o MASP e o PDCA (vistos no Capítulo 5), ela precisa de duas coisas: uma governança inegociável e dados operacionais confiáveis. Este capítulo serve como a Reunião de Partida (*Kick-off*) do seu projeto semestral.

---

## 🤝 O Termo de Abertura do Projeto (*Team Charter*) {#sec-tap}

A engenharia de times não termina com a alocação dos alunos; ela exige a formalização do processo. Tradicionalmente, trabalhos em grupo operam baseados em "expectativas não ditas", gerando conflitos crônicos e o temido fenômeno do aluno "carona".

Com o *Dashboard* de Perfil Recalibrado na mão de cada Esquadrão, as expectativas são escancaradas na mesa. O **Team Charter** é o contrato psicológico e operacional da equipe. Ele obriga o esquadrão recém-formado a se sentar na sua primeira reunião e debater abertamente a sua Matriz de Responsabilidades.

::: {.callout-important title="🛠️ LABORATÓRIO DE ENGENHARIA: Formalização e Governança"}
**Objetivo:** Estabelecer o Contrato Social da equipe para desenvolver e implantar o projeto da disciplina.
O formulário deve ser discutido presencialmente por todos os membros, mas enviado por apenas um representante. As regras pactuadas aqui serão o documento oficial de governança de vocês para o semestre.

* **🔗 Link de Acesso:** [FORMULÁRIO 6 — Termo de Abertura do Projeto (Team Charter)](https://forms.office.com/Pages/ResponsePage.aspx?id=DQSIkWdsW0yxEjajBLZtrQAAAAAAAAAAAAZ__pCJeT1UQkFOUUs0QklYSVZVNlVPVzMwODYxRDUwNi4u)
*(A aplicação deste formulário está vinculada ao TCLE presente no [Apêndice do Capítulo](#sec-apendice-tcle-form6)).*
:::

### A Estrutura do Contrato de Consultoria

Para selar o compromisso operacional, o formulário exige que o *Squad* tome decisões definitivas divididas em cinco seções estratégicas:

##### 1. Identidade e Diagnóstico (O Radar da Equipe)
* **DNA do Grupo:** A equipe cruza os nomes com o Perfil Dominante que o algoritmo validou (ex: *Perfil Analítico*, *Perfil Líder*).
* **Forças e Fraquezas:** Com base no mapeamento técnico (*Hard Skills*), a equipe declara seu maior ponto cego (ex: *"Não temos ninguém com o perfil Criativo"*) e estabelece uma estratégia imediata de mitigação.

##### 2. Matriz de Responsabilidades (Distribuição de Papéis)
As responsabilidades finais precisam ter donos de acordo com o DNA revelado pelo algoritmo:

* **Gestor do Projeto:** Ideal para perfis **Líder (P5)** ou **Operações (P2)**. É o dono do cronograma e quem faz as submissões oficiais.
* **Revisor de Qualidade e *Compliance*:** Ideal para o **Analítico (P1)**. Garante que o trabalho atende às normas da ABNT/ISO e aos critérios matemáticos antes do envio.
* **Articulador de Comunicação:** *Habitat* natural do **Comunicador (P4)** ou **Criativo (P3)** para a defesa oral.
* **Analista de Dados/Pesquisa:** Entregue ao aluno que obteve o maior IEA e notas nas disciplinas exatas, responsável pela estruturação do *Data Lake*.

##### 3. Governança e *Compliance* Interno (As Regras do Jogo)
A equipe define como vai operar sob pressão:

* **SLA Interno:** Com qual antecedência mínima as partes individuais devem ser enviadas ao Revisor de Qualidade? (Ex: 48 horas antes do prazo do professor). Se a equipe tiver "Riscos Técnicos" mapeados, o SLA deve ser agressivo para permitir correções.
* **A Cláusula de Rescisão:** O que a equipe fará caso um membro não entregue sua parte? *(Exemplo de Regra Clara: "No 1º atraso: advertência. No 2º atraso: o nome do membro será removido da capa do trabalho e o professor será notificado").*

Ao assinar o Termo de Aceite Multidisciplinar, a equipe compreende que a remoção de um nome da capa por quebra de SLA não é uma punição emocional, mas a execução estrita do *Compliance* pactuado. O professor atuará apenas como 'Auditor Externo' desse contrato.

---

## 🚀 A Missão Tática: O Roteiro do Semestre {#sec-missao-squads}

Como nosso laboratório atende a diferentes frentes da Engenharia de Produção, as missões das consultorias são divididas em duas grandes trilhas operacionais. Identifique a trilha correspondente à sua disciplina e utilize este roteiro como o *Backlog* do seu projeto.

### Trilha 1: Gestão da Qualidade (Foco em PDCA e *Data Science*)
Para os esquadrões desta disciplina, o objetivo é atuar como Analistas de Confiabilidade. Vocês receberão uma base de dados real de uma mineração contendo milhares de registros de telemetria e falhas. A missão é rodar o ciclo MASP/PDCA metodicamente, dividido em duas grandes etapas:

##### Fase 1: O Planejamento e o MASP (Avaliação N1)
* **Identificação do Problema:** Processar os dados brutos, avaliar o desempenho real da frota e definir Metas SMART.
* **Análise do Fenômeno e do Processo:** Isolar o equipamento ofensor e descobrir a causa-raiz geradora das falhas e gargalos.
* **Plano de Ação:** Propor um pacote de contramedidas de engenharia estruturado na ferramenta 5W2H para bloquear definitivamente a causa-raiz.

##### Fase 2: Execução, Controle e Padronização (Avaliação N2)
* **Execução (*Do*):** Especificar a qualidade e os equipamentos necessários para a mudança e simular o Relatório de Execução.
* **Verificação de Resultados (*Check*):** Auditar os dados, simular os Custos da Qualidade e avaliar o ROI.
* **Ação e Padronização (*Act*):** Elaborar POPs para prevenir a reincidência da falha e aplicar a matriz FMEA (Análise de Modos de Falha e Efeito) no equipamento de mineração escolhido.

### Trilha 2: Sistemas de Gestão Integrados (Foco em Governança)
Para os esquadrões de SGI, a vertente avança para a estruturação normativa. A missão da consultoria é desenhar a arquitetura de gestão de uma empresa do zero, integrando Qualidade, Meio Ambiente, Segurança e Responsabilidade Social:

##### Fase 1: Estruturação, Qualidade e Meio Ambiente (Avaliação N1)
* **Contexto e Liderança:** Definir a empresa, mapear as partes interessadas e aplicar o diagnóstico estratégico (SWOT).
* **Mapeamento de Processos e Qualidade:** Construir a Matriz de Riscos corporativa e estruturar o fluxo de tratamento de Não Conformidades.
* **Gestão Ambiental:** Aplicar a metodologia LAIA (Aspectos e Impactos Ambientais) para mapear os passivos ecológicos da operação (ISO 14001).

##### Fase 2: Segurança, Integração e Auditoria (Avaliação N2)
* **Saúde e Segurança Ocupacional:** Elaborar a Matriz de Perigos e Riscos e conduzir simulações de investigação de incidentes com análise de causa-raiz.
* **Governança e ESG:** Redigir a Política Integrada do SGI e as diretrizes de Responsabilidade Social.
* **Auditoria e Consolidação:** Planejar um programa de auditoria interna, criar *checklists*, redigir RNCs e unificar as entregas no Manual do SGI digital para a defesa oral do projeto.

---

## 💾 Repositório de Dados Operacionais (*Data Lake*) {#sec-repositorio-dados}

Para as equipes da **Trilha 1 (Gestão da Qualidade)**, a matéria-prima do projeto encontra-se abaixo. Tratam-se de bancos de dados extraídos de sistemas reais de despacho e telemetria, devidamente anonimizados e tratados para fins acadêmicos.

::: {.callout-warning title="Atenção Analistas de Dados"}
O papel do membro designado como **Analista de Dados/Pesquisa** no seu *Team Charter* é ativado agora. É responsabilidade formal dele baixar, auditar e garantir o versionamento dessas planilhas para o restante da equipe analisar.
:::

**Download das Bases de Dados (Formato `.csv` / `.xlsx`):**

1. 📊 [**Base 01: Eventos de Telemetria e Apontamentos de Frota**](#)
   *(Contém os status de operação, horas de espera, atraso operacional e tempo de manutenção por equipamento).*
2. 🛠️ [**Base 02: Ordens de Manutenção e Modos de Falha**](#)
   *(Contém o histórico de quebras, códigos de falha mecânica/elétrica e tempo médio de reparo).*
3. 📈 [**Base 03: Produção e Movimentação de Massa**](#)
   *(Contém o volume em toneladas movimentado por ciclo, distâncias de transporte e produtividade horária).*

*(Nota: Os links acima devem ser acessados através do repositório oficial da disciplina no ambiente virtual de aprendizagem).*

---

## 📐 Introdução à Metrologia Operacional {#sec-intro-metrologia}

Você não pode gerenciar o que não pode medir. Para que os esquadrões consigam transformar o "*Data Lake*" acima no Passo 1 do PDCA (Identificação do Problema), é necessário introduzir o conceito de **Metrologia Operacional**.

Na mineração, o tempo é o recurso mais escasso e caro. Uma hora de um caminhão fora de estrada parado custa milhares de dólares à companhia. A Metrologia Operacional é a ciência de fatiar o tempo de calendário de uma máquina (24 horas por dia, 365 dias por ano) em "caixas" exatas para descobrir onde o dinheiro está vazando.

Ao longo da **Parte II** deste livro, mergulharemos a fundo nas modelagens matemáticas e nos códigos em `R` para o cálculo desses indicadores. No entanto, para o início imediato dos trabalhos da sua consultoria, você precisa compreender os três pilares que buscará nas bases de dados:

1. **Disponibilidade Física (DF):** É o indicador que mede a saúde da máquina. De todo o tempo do calendário, quanto tempo o equipamento esteve mecanicamente "pronto para uso", sem estar quebrado ou em manutenção pré-programada? *(Foco da equipe de Manutenção).*
2. **Utilização Física (UF):** É o indicador que mede a eficiência da equipe. Do tempo em que a máquina esteve disponível, quanto tempo ela de fato foi operada gerando valor? *(Foco da equipe de Operação).*
3. **Rendimento Operacional (RO):** É a taxa de produção bruta. Quando a máquina estava efetivamente operando, ela entregou as toneladas por hora prometidas pelo projeto, ou operou "arrastada" de forma ineficiente?

O cruzamento da Disponibilidade, Utilização e Rendimento gera o **OEE (*Overall Equipment Effectiveness*)**, o indicador supremo de excelência operacional de qualquer indústria pesada.

---

## 🎯 Alocação Oficial: Esquadrões Multidisciplinares {#sec-alocacao-oficial}

Abaixo, oficializamos as equipes que conduzirão as consultorias neste semestre. O *pipeline* de dados processou os 86 alunos matriculados e formou **16 Esquadrões**, divididos de acordo com as disciplinas de Gestão da Qualidade (7 esquadrões) e Sistemas de Gestão Integrados (9 esquadrões).

As tabelas geradas dinamicamente pelo algoritmo apresentam o "DNA Definitivo" (Perfil Recalibrado) com o qual cada membro adentrou a equipe após o fechamento da matriz de competências.

```{r}
#| label: setup-cap8-dados
#| include: false
#| warning: false
#| message: false

quiet_source <- function(file, ...) {
   is_trat_forms <- grepl("(^|/)R/trat\\.forms\\.R$", gsub("\\\\", "/", file))

   if (is_trat_forms && exists(".trat_forms_loaded", envir = .GlobalEnv, inherits = FALSE)) {
      return(invisible(NULL))
   }

   out <- invisible(capture.output(source(file, encoding = "UTF-8", ...)))

   if (is_trat_forms) {
      assign(".trat_forms_loaded", TRUE, envir = .GlobalEnv)
   }

   out
}

quiet_source("R/trat.forms.R")
```

### Esquadrões: Gestão da Qualidade (Turma T01)

```{r}
#| label: tbl-squads-qualidade
#| tbl-cap: "Distribuição Oficial dos Esquadrões - Gestão da Qualidade (EPRI4003)"
#| echo: false
#| warning: false
#| message: false

library(dplyr)
library(stringr)
library(knitr)
library(kableExtra)

# Filtra a base para a disciplina de Gestão da Qualidade
df_qualidade <- df_evolucao_perfis %>%
  left_join(df_de_para %>% rename(Matrícula = Matrícula_Original), by = "Matrícula") %>%
  mutate(Turma = word(Turma, 1)) %>%
  filter(Turma == "EPRI4003") %>%
  select(Squad, `ID do Aluno` = ID_Aluno, `Perfil Definitivo` = `F5 (Recalibrado)`) %>%
  arrange(Squad, `ID do Aluno`)

df_qualidade %>%
  kbl(align = c("c", "c", "l")) %>%
  kable_styling(bootstrap_options = c("striped", "hover", "condensed"), full_width = FALSE, position = "center") %>%
  collapse_rows(columns = 1, valign = "top") %>%
  row_spec(0, bold = TRUE, background = "#2c3e50", color = "white") %>%
  column_spec(1, bold = TRUE, color = "#2980b9", background = "#ecf0f1")
```